【裁判字號】    95,上訴,849
【裁判日期】    951207
【裁判案由】    違反廢棄物清理法
【裁判全文】
臺灣高等法院臺南分院刑事判決         95年度上訴字第849號
上  訴  人
即  被  告  乙○○
選任辯護人  江大寧  律師
            王仁聰  律師
上列上訴人因違反廢棄物清理法案件，不服臺灣臺南地方法院九
十五年度訴字第五四七號中華民國九十五年五月三十日第一審判
決（起訴案號：臺灣臺南地方法院檢察署九十四年度偵字第一四
三一六號），提起上訴，本院判決如下：
    主  文
原判決撤銷。
乙○○共同未依廢棄物清理法第四十一條第一項規定領有廢棄物
處理許可文件，從事廢棄物處理，累犯，處有期徒刑柒月。
    事  實
一、乙○○曾因公共危險罪，經法院判處有期徒刑二月確定，並
    於民國九十二年十一月十一日易科罰金執行完畢。乙○○係
    甲○○（另與檢察官協議為緩起訴處分）經營址設臺南市○
    ○街一五七號一樓「興福翌環保有限公司」（下稱興福翌公
    司）之員工，明知依興福翌公司所領臺南市政府核發之九十
    南市廢清乙字第０三六號廢棄物清除許可證內容，興福翌公
    司僅能接受委託「清除」一般廢棄物及一般事業廢棄物至合
    法之廢棄物處理場所，不能有廢棄物之處理之行為，且其本
    人亦未經臺南市政府核發廢棄物處理許可證，亦不得自行為
    廢棄物之處理。乙○○與甲○○及彭群峰（另經檢察官為緩
    起訴處分）竟無視於此，共同基於處理廢棄物之犯意聯絡，
    於九十四年十一月十六日十六、七時許，甲○○指示乙○○
    駕駛興福翌公司所有之車牌碼二九一─ＱＷ號自用大貨車搭
    載彭群峰，在臺南市○○○路路邊，受不明人士之委託，以
    新臺幣（下同）八百元之代價委託清除該處之棧板、木材、
    石棉瓦及塑膠品等一般廢棄物，並以前開車輛運送，再依甲
    ○○之指示，將所載運之一般廢棄物，載往臺南縣西港鄉○
    ○○段九四八地號（原九四八之二地號，業已併為九四八地
    號）空地傾倒處理。嗣於當日十七時二十分許，經內政部警
    政署環境保護警察隊第三中隊會同臺南縣警察局善化分局、
    臺南縣環境保護局及行政院環境保護署人員當場查獲，並扣
    得自用大貨車及怪手各一台。
二、案經臺南縣警察局善化分局報請臺灣臺南地方法院檢察署檢
    察官偵查起訴。
    理  由
一、程序方面：
  (一)被告以外之人於審判外之陳述，雖不符前四條之規定，而經
    當事人於審判程序同意作為證據，法院審酌該言詞陳述或書
    面陳述作成時之情況，認為適當者，亦得為證據。當事人、
    代理人或辯護人於法院調查證據時，知有第一百五十九條第
    一項不得為證據之情形，而未於言詞辯論終結前聲明異議者
    ，視為有前項之同意。刑事訴訟法第一百五十九條之五定有
    明文。證人彭群峰警詢所為之證述，係屬審判外之言詞陳述
    ，檢察官、辯護人、被告並無不同意列為證據，且本院審理
    時，無於言詞辯論終結前聲明異議，自有證據能力，得為本
    案證據。
  (二)被告以外之人於偵查中向檢察官所為之陳述，除顯有不可信
    之情況者外，得為證據，刑事訴訟法第一百五十九條之一第
    二項定有明文。證人甲○○在臺灣臺南地方法院檢察署檢察
    官偵訊時，業經具結，且其證言，並無顯不可信情事，自有
    證據能力，得為本案證據。
二、實體方面：
  (一)被告乙○○就上開犯罪事實，業於原審認罪，經原審依簡式
    審判程序審理。復於本院審理時坦承：伊係興福翌公司員工
    。興福翌公司所領臺南市政府核發之九十一南市廢清乙字第
    ０三六號廢棄物清除許可證內容，僅能接受委託「清除」一
    般廢棄物及一般事業廢棄物至合法之廢棄物處理場所，不能
    有廢棄物之處理之行為。伊於九十四年十一月十六日十六、
    七時許，駕駛車牌碼二九一─ＱＷ號自用大貨車搭載彭群峰
    ，在臺南市○○○路路邊，受不明人士之委託，以八百元之
    代價委託清除該處之棧板、木材、石棉瓦及塑膠品等一般廢
    棄物，並以前開車輛運送，將所載運之一般廢棄物，載往臺
    南縣西港鄉○○○段九四八地號空地傾倒之事實，自白不諱
    。核與證人甲○○偵訊及本院證述：伊指示被告載運上開一
    般廢棄物，前往上址傾倒情節（見偵卷第七十三至七十四頁
    、本院卷第九十一至九十二頁）；及證人彭群峰警詢證述，
    於上開時地搭車隨同被告前往傾倒一般廢棄物情節相符（見
    警卷第九至十頁）。並有行政院環境保護署九十五年十一月
    九日環署督字第０九五００八九０三三號函檢送之九十四年
    十一月十六日環境督察總隊南區環境督察大隊環境稽查工作
    紀錄影本乙份及現場照片十二張（見本院卷第七十六至八十
    四頁）、九十四年十一月十六日臺南縣環境保護局公害案件
    稽查紀錄（警卷第三十五至三十六頁）、興福翌公司之公司
    執照、臺南市政府廢棄物清除許可證、台南縣西港鄉○○○
    段九四八地號土地所有權狀、臺南市政府營利事業登記證（
    見偵卷第四十八至五十四頁）可參。被告自白，核與事實相
    符。
  (二)按廢棄物清理法第四十六條第一項第四款規定之犯罪構成要
    件行為，計有「貯存」、「清除」及「處理」三者，其中所
    謂「貯存」，指事業廢棄物於清除、處理前，放置於特定地
    點或貯存容器、設施內之行為，「清除」則指事業廢棄物之
    收集、運輸行為，至「處理」則包含(1)中間處理：指事業廢
    棄物在最終處置前，以物理、化學、生物、熱處理、堆肥或
    其他處理方法，改變其物理、化學、生物特性或成分，達成
    分離、減積、去毒、固化或安定之行為；(2)最終處置：指衛
    生掩埋、封閉掩埋、安定掩埋或海洋棄置事業廢棄物之行為
    ；(3)再利用：指事業機構產生之事業廢棄物自行、販賣、轉
    讓或委託做為原料、材料、燃料、填土或其他經中央主管機
    關及目的事業主管機關認定之用途行為，此有廢棄物清理法
    之中央主管機關即行政院環境保護署公告之「事業廢棄物貯
    存清除處理方法及設施標準」可資參酌。查被告受僱之興福
    翌公司向臺南市政府申請核發之許可文件，其營業項目為一
    般廢棄物、一般事業廢棄物之清除，不及於廢棄物之貯存、
    處理，有該公司廢棄物清除許可證在卷可稽，又被告自身並
    未領有廢棄物清除、處理許可文件，亦為其所自承；而被告
    既將其清運之廢棄物棄置前開地點，參酌前述「事業廢棄物
    貯存清除處理方法及設施標準」所定廢棄物「清除」、「處
    理」之相關定義，被告所為已非單純之廢棄物收集、運輸行
    為，而達於廢棄物處理之階段。
  (三)再辯護人雖以被告載送前揭廢棄物，大部分都是乾燥的東西
    即木板、棧板等物，都是可回收資源，且只是暫時放在那邊
    ，不是要掩埋云云。證人即指示傾倒之興福翌公司負責人甲
    ○○本院證稱：被告所載棧板及少許石棉瓦，係衛浴設備工
    廠請伊去載，因當時已十五時許，來不及進焚化場，才指示
    被告載到伊買的土地暫放一下，以便隔天分類等情（見本院
    卷第九十二至九十三頁）。查廢棄物清理法所稱之廢棄物，
    依該法第二條第一項規定，分為一般廢棄物及事業廢棄物二
    類；而建築廢棄物，依該法第二條第三項規定，屬於事業廢
    棄物之範圍，然營建廢棄土（或稱營建剩餘土）係依內政部
    訂頒「營建廢棄土處理方案」（八十九年五月十七日經修正
    發布更名為「營建剩餘土石方處理方案」），營建剩餘土石
    方之種類包含建築工程、公共工程及建築物拆除工程施工所
    產生之剩餘泥、土、砂、石、磚、瓦、混凝土塊。另依行政
    院環境保護署八十七年十一月三十日（八七）環署廢字第○
    ○八○四二九號函所稱：建築廢棄土、砂石、磚瓦，如依「
    營建廢棄土處理方案」之規範，併於工程剩餘土方辦理，其
    自產出至使用，均為資源利用狀態，故不以廢棄物認定（參
    見同署八十五年四月十八日（八五）環署廢字第一一六六八
    號函）；是以營建剩餘之廢棄土石、磚瓦等物，如依上開規
    範，可作為資源利用者，自不屬於上述廢棄物之範圍；易言
    之，營建剩餘之廢棄土石、磚瓦等物，除需依規定堆放於經
    核准設置土石方資源堆置處理場外，若夾雜其他雜物，且自
    出產至使用之過程中均非可作為資源利用者，則屬於上述廢
    棄物之範圍（最高法院九十二年度台上字第四一一九號、九
    十二年度台上字第五六七五號、九十三年度台上字第六一九
    二號及九十四年度台上字第０五五九號判決參照）。本件被
    告所載之前揭廢棄物，係屬無用之棧板、木材及石棉瓦，有
    前揭照片可參（見本院卷第八十一至八十四頁），又載自衛
    浴設備工廠，與可再利用之營建剩餘土石方有別，所辯欲為
    再利用即屬無據。況興福翌公司僅領有清除廢棄物執照，只
    能為收集、運輸行為，被告為之傾倒已達處理情節。是辯護
    人所辯顯無可採。證人甲○○之證詞，亦不得為被告有利之
    證明。
  (四)依此，被告自白與事實相符，自可採信，本件事證明確，其
    犯行，洵可認定，應依法論科。
三、被告行為後，刑法及刑法施行法業於九十四年二月二日經總
    統以華總一義字第０九四０００一四九０一號令修正公布，
    並於九十五年七月一日施行（下稱新刑法，修正前刑法下稱
    舊刑法），參酌最高法院九十五年五月二十三日刑事庭第八
    次會議決議，新刑法第二條第一項規定，係規範行為後法律
    變更所生新舊法律比較適用準據法，於新刑法施行後，應適
    用新刑法第二條第一項規定，為從舊從輕比較。另比較時應
    就罪刑有關之共犯、未遂犯、想像競合犯、牽連犯、連續犯
    、結合犯，以及累犯加重、自首減輕暨其他法定加減原因（
    如身分加減）與加減比例等一切情形，本於統一性及整體性
    原則，綜其全部罪刑結果，而為比較。經查：
  (一)修正前刑法第二十八條共犯係規定：「二人以上共同實施犯
    罪之行為者，皆為正犯」，修正後則規定為：「二人以上共
    同實行犯罪之行為者，皆為正犯」，揆諸本條之修正理由係
    為釐清陰謀共同正犯、預備共同正犯、共謀共同正犯是否合
    乎本條規定之正犯要件。而被告所為上開犯行，既屬實行犯
    罪行為之正犯，則適用修正前之舊法並無不利於被告。
  (二)按舊刑法第四十七條規定：「受有期徒刑之執行完畢，或受
    無期徒刑或有期徒刑一部之執行而赦免後，五年以內再犯有
    期徒刑以上之罪者，為累犯，加重本刑至二分之一。」，新
    刑法則規定「受徒刑之執行完畢，或一部之執行而赦免後，
    五年以內故意再犯有期徒刑以上之罪者，為累犯，加重本刑
    至二分之一。」，而被告有如事實欄所載前科紀錄，有臺灣
    高等法院被告前案紀錄表在卷可查，被告於前案執行完畢五
    年以內再故意犯本件有期徒刑以上之罪，不論依新法或舊法
    之規定，均構成累犯，故被告行為時之舊法對被告並無不利
    。
  (三)廢棄物清理法第四十一條，於九十五年五月三十日修正，該
    修正僅廢除該法條第二項常業罪之罰，本件適用修正前之舊
    法並無不利於被告。
  (四)本件涉及法律變更部分，綜合上述比較新舊法之規定，新刑
    法並無有利於被告，依新刑法第二條第一項規定，自應適用
    行為時舊法，先予敘明。
四、核被告所為，係犯廢棄物清理法第四十六條第一項第四款前
    段之未依廢棄物清理法第四十一條第一項規定領有廢棄物處
    理許可文件，而為廢棄物之處理罪。又被告就上開犯行，與
    甲○○、彭群峰間有犯意聯絡及行為分擔，應論以共同正犯
    。又被告有如事實欄所載之前科，有臺灣高等法院被告前案
    紀錄一紙在卷可資憑證，其於有期徒刑執行完畢後五年內，
    再犯本件有期徒刑以上之罪，為累犯，應依修正前刑法第四
    十七條之規定，加重其刑。
五、原審審理結果，認被告罪證明確，予以論罪科刑，固非無據
    。惟查：被告係受僱領取薪資之人，載送廢棄物之所得，當
    為公司所有（股東取得），原審論以被告犯行係貪圖小利為
    科刑之依據，尚非妥適。又被告受公司負責人之指示非法傾
    倒廢棄物經查獲亦僅一次，而同案之彭群峰，業經檢察官為
    緩起訴處分，有不起訴處分書可稽（見偵卷第九十至九十一
    頁），公司負責人甲○○亦與檢察官達成一年內捐款一十萬
    元給環境保護團體以為緩起訴處分二年之協議，有偵訊筆錄
    可參（見偵卷第七十四頁）。被告固有前述累犯情形，而不
    適緩起訴或為緩刑宣告，然參以廢棄物清理法第四十六條第
    一項規定，應處有期徒刑一年以上五年以下有期徒刑，得併
    科新臺幣三百萬元以下罰金，該罪之最低法定本刑非輕。就
    被告犯罪情節及同案被告彭群峰、甲○○所受處遇，本案量
    處最低刑仍嫌過重，且有失法之公允，應考慮依刑法第五十
    九條酌量減輕。原審未究及此，判處被告有期徒刑一年二月
    ，量刑失重，被告上訴主張原審量刑太重，為有理由，自應
    由本院撤銷改判，以期適法。
六、爰審酌被告受僱興福翌公司，本有忠於公司指示為職務之行
    為義務，其因受興福翌公司負責人甲○○指示而為本件犯行
    ，傾倒廢棄物經查獲僅一次。同案之彭群峰、甲○○分經檢
    察官為緩起訴處分或達成緩起訴之協議。就被告前係犯公共
    危險罪，經判處有期徒刑二月之刑度及其犯罪之動機、目的
    、手段、廢棄物傾倒在負責人甲○○與人共有土地所生危害
    ，犯後坦承犯行，尚知悔意等一切情狀，其情節輕微而觸犯
    重刑，在客觀上已足以引起一般同情，本院即以宣告法定最
    低度刑猶嫌過苛，因而依刑法第五十九條之規定，減輕其刑
    ，並先加後減之（累犯加重），量處如主文第二項所示之刑
    。
據上論結，應依刑事訴訟法第三百六十九條第一項前段、第三百
六十四條、第二百九十九條第一項前段，九十五年五月三十日修
正前廢棄物清理法第四十一條第一項第四款，刑法第十一條前段
、第二條第一項但書、第五十九條，修正前刑法第二十八條、第
四十七條，判決如主文。
本案經檢察官王碧霞到庭執行職務。
中    華    民    國    95    年    12    月    7     日
                  刑事第三庭    審判長法  官  陳義仲
                                      法  官  張世展
                                      法  官  蘇清水
以上正本證明與原本無異。
如不服本判決，應於收受本判決後十日內向本院提出上訴書狀。
其未敘述上訴理由者並得於提起上訴後十日內向本院補提理由書
狀（均須按他造當事人之人數附繕本）「切勿逕送上級法院」。
                                      書記官  陳嘉琍
中    華    民    國    95    年    12    月    7     日
附錄法條：
廢棄物清理法第四十六條第一項第四款
有下列情形之一者，處一年以上五年以下有期徒刑，得併科新臺
幣三百萬元以下罰金：
四  未依第四十一條第一項規定領有廢棄物清除、處理許可文件
    ，從事廢棄物貯存、清除、處理，或未依廢棄物清除、處理
    許可文件內容貯存、清除、處理廢棄物。


司法院資訊處製作；財團法人民間司法改革基金會備份。
